ACORDAO-COMPLETO-2348927

ACÓRDÃO 3316/2019 ATA 15/2019 - SEGUNDA CÂMARA

VISTOS, relatados e discutidos estes autos em que se aprecia pedido de reexame interposto por Marlene Ferreira de Castro, ex-servidora do Supremo Tribunal Federal, contra o Acórdão 3075/2017-TCU-Segunda Câmara (relator: Ministro Aroldo Cedraz) , em que este Tribunal considerou ilegal e negou registro a seu ato de aposentadoria, ao fundamento de haver ocorrido a incorporação de quintos/décimos após o advento da Lei  9.624/1998, que extinguiu essa possibilidade.	
	ACORDAM os Ministros do Tribunal de Contas da União, reunidos em Sessão da Segunda Câmara, diante das razões expostas pelo Relator, em:
            9.1  nos termos do art. 48 da Lei 8.443/1992, conhecer do pedido de reexame, para, no mérito, dar-lhe provimento;
	       9.2 reformar o Acórdão 3075/2017-TCU-Segunda Câmara, conferindo a seguinte redação a seu subitem 9.1 e tornando insubsistentes seus subitens 9.2 e 9.3:
9.1. nos termos dos arts. 71, inciso III, da Constituição Federal; 1º, inciso V, e 39, inciso II, da Lei nº 8.443/1992; e 260, § 1º, do Regimento Interno deste Tribunal, considerar legal o ato de concessão de aposentadoria em favor de Marlene Ferreira de Castro (XXX.123.961-XX) , ordenando-lhe o registro;
	       9.3  dar ciência deste Acórdão, bem como do Relatório e Voto que o fundamentam, à recorrente e ao Secretário de Gestão de Pessoas do Supremo Tribunal Federal.

Pedido de reexame em aposentadoria que considerou ilegal e negou o registro da recorrente.

Segunda Câmara

Supremo Tribunal Federal.

3. Interessados/Responsáveis/Recorrentes:
3.1. Interessado: Marlene Ferreira de Castro (XXX.123.961-XX)
3.2. Recorrente: Marlene Ferreira de Castro (XXX.123.961-XX).

13.1. Ministros presentes: Ana Arraes (Presidente), Augusto Nardes, Aroldo Cedraz e Raimundo Carreiro (Relator).
13.2. Ministros-Substitutos presentes: Marcos Bemquerer Costa e André Luís de Carvalho.

RAIMUNDO CARREIRO

Ministro Aroldo Cedraz.

Trata-se de pedido de reexame interposto por Marlene Ferreira de Castro (peça 12) , ex-servidora do Supremo Tribunal Federal, contra o Acórdão 3075/2017-TCU-Segunda Câmara (peça 6) , relatado pelo Ministro Aroldo Cedraz, vazado nos seguinte termos:
VISTOS, relatados e discutidos estes autos que cuidam de ato de concessão inicial de aposentadoria referente a Marlene Ferreira de Castro, no cargo de Técnico Judiciário do Supremo Tribunal Federal, submetido, para fins de registro, à apreciação do Tribunal de Contas da União,
ACORDAM os Ministros do Tribunal de Contas da União, reunidos em Sessão da Segunda Câmara, diante das razões expostas pelo Relator, com fundamento nos arts. 71, inciso III, da Constituição Federal; 1º, inciso V, e 39, inciso II, da Lei nº 8.443/1992 e 260, § 1º, do Regimento Interno, em:
9.1. considerar ilegal o ato de concessão de aposentadoria e negar-lhe o registro, em razão de a interessada ter incorporado parcela de quintos/décimos após o advento da Lei nº 9.624/1998;
9.2. dispensar o ressarcimento das quantias indevidamente recebidas de boa-fé, consoante o disposto no Enunciado nº 106 da Súmula de Jurisprudência deste Tribunal;
9.3. determinar ao Supremo Tribunal Federal que:
9.3.1. faça cessar, no prazo de 15 (quinze) dias, a contar da ciência desta deliberação, os pagamentos decorrentes do ato considerado ilegal, sujeitando-se a autoridade administrativa omissa à responsabilidade solidária, nos termos do art. 262, caput, do Regimento Interno do TCU;
9.3.2. dê ciência, no prazo de 15 (quinze) dias, a contar da ciência deste acórdão, do inteiro teor da deliberação à interessada, alertando-a de que o efeito suspensivo proveniente da interposição de eventual recurso perante o TCU não a exime da devolução dos valores percebidos indevidamente após as respectivas notificações, caso o recurso não seja provido;
9.3.3. no prazo de 30 (trinta) dias, a contar da ciência desta deliberação, emita novo ato de concessão de aposentadoria e submeta-o ao Tribunal, após suprimida a irregularidade que ensejou a apreciação pela ilegalidade;
9.3.4 no prazo de 30 (trinta) dias, contados da ciência desta deliberação, envie a este Tribunal documentos comprobatórios de que a interessada está ciente do julgamento deste Tribunal (grifos acrescidos) .
2.	Reproduzo a seguir, com ajustes de forma, o teor principal da instrução da Secretaria de Recursos, cujas conclusões foram endossadas pela direção da unidade e pelo Ministério Público de Contas (peças 28 a 30) :
             HISTÓRICO 
2.	Esta Serur já tinha se pronunciado anteriormente nestes autos. No entanto, assim se manifestou o Excelentíssimo Senhor Ministro Raimundo Carreiro (peça 27) :
	Atuo no presente feito em sucessão ao Ministro José Múcio Monteiro, nos termos do art. 152 do Regimento Interno deste Tribunal.
2.	Trata-se de pedido de reexame interposto pela Sra. Marlene Ferreira de Castro (peça 12) , ex-servidora do Supremo Tribunal Federal (STF) , contra o Acórdão 3075/2017-TCU-Segunda Câmara (Relator: Ministro Aroldo Cedraz; peça 6) , que, entre outras deliberações, considerou ilegal e negou o registro a seu ato de aposentadoria.  
3.	Segundo disposição expressa do acórdão recorrido, a impugnação do ato deveu-se "em razão de a interessada ter incorporado parcela de quintos/décimos após o advento da Lei nº 9.624/1998", publicada em 8/4/1998. 
4.	Posteriormente à interposição do recurso, a interessada apresentou "informação complementar" (peça 21) , que, embora juntada antes da instrução de mérito, não foi objeto de análise pela Secretaria de Recursos.
5.	Essa peça adicional contém informação elaborada pela Seção de Legislação da Secretaria de Gestão de Pessoas do Supremo Tribunal Federal, órgão responsável pela concessão, a demonstrar minuciosamente a relação de funções comissionadas e respectivas datas de exercício, pela recorrente, para, com base nessas informações, consignar que "a incorporação de parcela de quintos/décimos da função de Supervisor - FC-6 se deu com base na Lei 9.607/1998" (anterior à Lei 9.624/1998, marco final para as incorporações de quintos/décimos) , e que, "após a edição da Lei 9.624/1998", o "Órgão apenas atualizou as nomenclaturas para adaptação às novas Leis de Cargos e Salários, a sinalizar que essa incorporação estaria regular.
6.	A par disso, verifico que a instrução de mérito da Secretaria de Fiscalização de Pessoal (Sefip) que norteou o acórdão recorrido informou que (peça 3) :
25. A incorporação de quintos da interessada teve amparo em funções comissionadas exercidas antes da vigência da Lei 9.624/1998, o que estaria em consonância com o entendimento do Supremo Tribunal Federal e a jurisprudência mais recente deste Tribunal". (item 25 da instrução da Sefip; grifei) .
26. Todavia, no que diz respeito às parcelas de quintos incorporadas, entende-se que há impropriedades, haja vista que a interessada não exerceu função comissionada suficiente para ter incorporado 2/10 da FC-6.
7.	Em sua conclusão, a instrução da Sefip reafirmou apenas que a impugnação da aposentadoria deu-se "em razão de ter incorporado parcela de quintos/décimos da FC-6 indevidamente, segundo os tempos de função comissionadas exercidos", nada mencionando sobre eventual incorporação após o advento da Lei nº 9.624/1998.
8.	Diante dessas informações, faz-se necessário verificar se procedem as informações complementares geradas pelo órgão concedente (peça 21) , bem como a correção dos fundamentos do acórdão recorrido, o que pode, inclusive, alterar o desfecho do presente recurso.
	Do exposto, nos termos do art. 11 da Lei 8.443/1992, determino o retorno dos autos à Secretaria de Recursos, para:
reinstruir o feito, analisando o recurso em conjunto com a informação complementar à peça 21;
após, reenviar os autos ao Ministério Público, para nova manifestação regimental.
ADMISSIBILIDADE
3.	Reitera-se o exame de admissibilidade realizado pelo Sar/Serur (peça 13) , que opinou pelo conhecimento do recurso, nos termos do artigo 48 da Lei 8.443/1992, c/c os artigos 285 e 286, parágrafo único, do RI/TCU, suspendendo-se os efeitos dos itens 9.1 e 9.3.1 do Acórdão 3075/2017-TCU-Segunda Câmara, em relação à recorrente. O Excelentíssimo Senhor Ministro João Augusto Ribeiro Nardes, mediante despacho de peça 14, concordou com esta unidade técnica. 
EXAME DE MÉRITO
4. Delimitação
4.1.	Constitui objeto do presente recurso definir se foi correta a inclusão nos proventos da recorrente das parcelas de quintos deferidas na forma de 8/10 de FC-3 [ou 4/5] e 2/10 [ou 1/5] de FC-6:
5. Dos quintos
5.1.	A recorrente, em sua informação complementar (peça 21) , aduz que faz jus a 8/10 de FC-3 e 2/10 de FC-06, com base na seguinte planilha:
Apuracão dos Quintos:
1° Quinto (Supervisor FC-4 transformado em FC-6) 
02/01/1983 a 31/01/1983: 30 dias, Auxiliar FC1
02/01/1984 a 31/01/1984: 30 dias, Auxiliar Especializado FC2 
02/07/1985 a 31/07/1985: 30 dias, Secretário-Datilógrafo FC3 
02/01/1987 a 31/01/1987: 30 dias, Secretário-Datilógrafo FC3 
02/07/1987 a 31/07/1987: 30 dias, Operador de Terminal FC1 
02/01/1988 a 31/01/1988: 30 dias, Supervisor FC4 
01/06/1988 a 01/07/1988: 31 dias, Supervisor FC4 
02/07/1988 a 31/07/1988: 30 dias,  Supervisor FC4 
02/01/1989 a 31/01/1989: 30 dias, Assistente-Datilógrafo FC3 
02/07/1989 a 31/07/1989: 30 dias, Auxiliar especializado FC2 
02/01/1990 a 31/01/1990: 30 dias, Assistente-Datilógrafo FC3 
19/03/1991 a 21/04/1991: 34 dias, Supervisor FC4 
Total: 365 dias. Quinto incorporado de Supervisor FC4 transformada em FC6  (exerceu 125 dias na função de Supervisor FC-4 transformada em FC-6) , ex vi do § 3º do art. 3º da Lei 8.911/1994.
2º Quinto (Auxiliar FC-1 transformado em FC-2) 
22/04/1991 a 05/06/1991: 45 dias, Supervisor FC4 transf. FC6 
06/06/1991 a 20/04/1992: 320 dias, Auxiliar FC1 transf. FC2 
Total: 365 dias. Quinto incorporado de Auxiliar FC1 transf. FC2 
3° Quinto (Auxiliar FC-1 transformado em FC-2)  
21/04/1992 a 02/12/1992: 226 dias, Auxiliar FC1 transf. FC2 
03/12/1992 a 20/04/1993: 139 dias, Assistente-Datilógrafo FC3 
Total: 365 dias. Quinto incorporado de Auxiliar FC1 transf. FC2 
4° Quinto (Assistente-Datilógrafo FC-3)  
21/04/19931 a 20/04/1994: 365 dias, Assistente-Datilógrafo FC-3 
Total: 365 de Assistente-Datiliografo FC-3 
5° Quinto (Assistente-Datilógrafo FC-3)  
21/04/1994 a 20/04/1995: 365 dias, Assistente-Datilógrafo FC-3 
Total: 365 de Assistente-Datilografo FC-3 
1ª situação: 1/5 de FC-6; 2/5 de FC-2 e 2/5 de FC-3. 
Houve a atualização do 2º Quinto (p/ Assistente-Datilógrafo FC-3) 
Houve a atualização do 3º Quinto (p/ Assistente-Datilógrafo FC-3) 
5.2.	Em síntese, ante o demonstrativo supra, alega-se ser legal a incorporação de 4/5 de FC-3 e 1/5 de FC-6.
Análise:
5.3.	Assiste razão à recorrente. De fato, merece ser considerado o disposto no art. 3º, § 3º, da Lei 8.911/1994 (vigente à época da incorporação) :
Art. 3º Para efeito do disposto no § 2º do art. 62 da Lei nº 8.112, de 11 de dezembro de 1990, o servidor investido em função de direção, chefia e assessoramento, ou cargo em comissão, previsto nesta Lei, incorporará à sua remuneração a importância equivalente à fração de um quinto da gratificação do cargo ou função para o qual foi designado ou nomeado, a cada doze meses de efetivo exercício, até o limite de cinco quintos. (Revogado pela Lei nº 9.527, de 10.12.1997) 
§ 1º Entende-se como gratificação a ser incorporada à remuneração do servidor a parcela referente à representação e a gratificação de atividade pelo desempenho de função, quando se tratar de cargo em comissão ou função de direção, chefia e assessoramento dos Grupos: Direção e Assessoramento Superiores - DAS e Cargo de Direção - CD. (Revogado pela Lei nº 9.527, de 10.12.1997) 
§ 2º Quando se tratar de gratificação correspondente às funções de direção, chefia e assessoramento do Grupo - FG e GR, a parcela a ser incorporada incidirá sobre o total desta remuneração. (Revogado pela Lei nº 9.527, de 10.12.1997) 
§ 3º Quando mais de um cargo em comissão ou função de direção, chefia e assessoramento houver sido exercidos no período de doze meses, a parcela a ser incorporada terá como base de cálculo a exercida por maior tempo.
§ 4º Ocorrendo o exercício de cargo em comissão ou de função de direção, chefia ou assessoramento de nível mais elevado, por período de doze meses, após a incorporação dos cinco quintos, poderá haver a atualização progressiva das parcelas já incorporadas, observado o disposto no parágrafo anterior (Revogado pela Lei nº 9.527, de 10.12.1997) (grifos acrescidos) .
5.4.	Assim, entende-se ser legal a incorporação de 1/5 de FC-6 e 4/5 de FC-3 nos proventos da recorrente.
CONCLUSÃO
6.	Da análise de mérito, conclui-se que a recorrente faz jus a 1/5 de FC-6 e 4/5 de FC-3 e, por via de consequência, seu ato concessório de aposentadoria merece ser considerado legal. O deslinde deste processo é semelhante ao julgado no TC Processo 029.347/2016-5 (Acórdão 849/2018-TCU-Segunda Câmara) . Observa-se, outrossim, que as incorporações ocorreram antes de 8/4/1998.
6.1.	Destarte, deve-se dar provimento ao presente recurso.
PROPOSTA DE ENCAMINHAMENTO
7.	Ante o exposto, submetem-se os autos à consideração superior, propondo-se, com fundamento no art. 48 da Lei 8.443/1992:
	a) conhecer do recurso interposto, para, no mérito, dar-lhe provimento, no sentido de se julgar legal o ato de peça 2, determinando-se o seu registro;
	b) dar ciência do acórdão que for prolatado à recorrente e aos demais interessados, ressaltando-se que o relatório e o voto que o acompanharem podem ser consultados no endereço www.tcu.gov.br/acordaos, no dia seguinte ao de sua oficialização.
É o Relatório.

não há

Procurador Marinus Eduardo De Vries Marsico.

APOSENTADORIA. STF. SUPOSTA ILEGALIDADE NA INCORPORAÇÃO DE QUINTOS. ATO ILEGAL. PEDIDO DE REEXAME. COMPROVAÇÃO, PELO ÓRGÃO DE ORIGEM, DE QUE A INCORPORAÇÃO OCORREU DENTRO DOS PRECEITOS LEGAIS APLICÁVEIS À ESPÉCIE. CONHECIMENTO. PROVIMENTO. LEGALIDADE E REGISTRO DO ATO. CIÊNCIA.

APOSENTADORIA (APOS)

Secretaria de Recursos (SERUR); Secretaria de Fiscalização de Pessoal (SEFIP).

Preliminarmente, informo atuar neste processo nos termos do art. 152 do Regimento Interno deste Tribunal, em sucessão ao Ministro José Múcio Monteiro. 
2.	       Trata-se de pedido de reexame interposto por Marlene Ferreira de Castro, ex-servidora do Supremo Tribunal Federal, contra o Acórdão 3075/2017-TCU-Segunda Câmara (relator: Ministro Aroldo Cedraz) , em que este Tribunal considerou ilegal e negou registro a seu ato de aposentadoria, ao fundamento de haver ocorrido a incorporação de quintos/décimos após o advento da Lei  9.624/1998, que extinguiu essa possibilidade.
3.	       Presentes os requisitos de admissibilidade fixados no art. 48 da Lei 8.443/1992, cumpre conhecer do pedido de reexame, em ratificação ao despacho à peça 16.
4.	       No mérito, acolho as análises e conclusões da unidade técnica, endossadas pelo Parquet especializado, no sentido de dar provimento ao recurso, incorporando a este Voto, como razões de decidir, os fundamentos lançados na instrução transcrita no Relatório.
5.	       Conforme pontuado no Relatório, a recorrente trouxe informações complementares (peça 21) , que, embora juntadas antes da instrução do feito, não foram objeto de análise pela Secretaria de Recursos. 
6.	       Ao verificar que esses novos elementos foram produzidos pela Coordenadoria de Informações Funcionais/Seção de Legislação, da Secretaria de Gestão de Pessoas do STF (peça 21) , e demonstravam que as incorporações impugnadas no acórdão recorrido decorreram do exercício de funções comissionadas em períodos anteriores à revogação desse direito estatutário por meio da Lei 9.624/1998, determinei o retorno dos autos à Serur, para nova instrução, que, conforme exarado no Relatório, confirmou a legalidade da concessão, com a devida chancela do Ministério Público de Contas.
7.	       Em vista da comprovação documental, mediante documento oficial assinado pelo Secretário de Gestão de Pessoas do STF, órgão responsável pela concessão (peça 21) , de que a incorporação de quintos/décimos questionada no acórdão recorrido, em verdade, atende aos requisitos legais aplicáveis à espécie, cumpre dar provimento ao recurso, para reformar o Acórdão 3075/2017-TCU-Segunda Câmara, de modo a considerar legal e ordenar o registro do respectivo ato de concessão de aposentadoria.
	      Do exposto, VOTO por que seja aprovado o Acórdão que ora submeto a este Colegiado. 
TCU, Sala das Sessões Ministro Luciano Brandão Alves de Souza, em 14 de maio de 2019.
RAIMUNDO CARREIRO 
Relator